【裁判字號】    99,消債抗,11
【裁判日期】    990329
【裁判案由】    更生抗告
【裁判全文】
臺灣基隆地方法院民事裁定            99年度消債抗字第11號
抗  告  人  甲○○
上列抗告人因更生事件對於中華民國99年1月13日本院98年度消
債更字第51號裁定提起抗告，本院裁定如下：
    主  文
抗告駁回。
抗告程序費用由抗告人負擔。
    理  由
一、本件抗告意旨略以：依國稅局97年度綜合所得稅各類所得資
    料清單所示，抗告人年收入為新臺幣（下同） 1,258,710元
    ，扣除強制執行扣薪三分之一約419,570元及每月提撥 6%之
    扣繳稅額75,523元，約剩餘761,617元，即每月尚餘 63,468
    元可供支配。因抗告人任職於中華電信股份有限公司，每月
    需額外支付強制支出之工會費172元、工會傷亡互助金 30元
    、職工福利金287元，每月共需強制支出489元；且抗告人曾
    向友人曾美珠借款35萬元，約定每期清償3,000 元。另抗告
    人每月尚須支出自身必要費用9,829元、扶養費14,000元。
    是抗告人每月收入扣除必要支出部分，應為36,150元（計算
    式：63,648元－489元－3,000元－9,829元－14,000元＝
    36,150元），再扣除最大債權銀行所提協商條件每月償還
    9,569元，僅剩餘26,581元可供抗告人清償民間債務、保證
    債務及部分銀行未載於債務人清冊之違約金、利息，而抗告
    人已年近50歲，於客觀事實上，已達到消費者債務清理條例
    第3條所定「有不能清償債務」或「有不能清償債務之虞」
    之要件。且抗告人背負龐大債務，與配偶為求早日清理債務
    ，曾身兼數職以增加收入，惟長期兼職以降，抗告人及配偶
    均身心俱疲，懇請鈞院體諒抗告人之困境，准許抗告人更生
    之聲請等語。
二、按「為使負債務之消費者得依本條例所定程序清理其債務，
    以調整其與債權人及其他利害關係人之權利義務關係，保障
    債權人之公平受償，謀求消費者經濟生活之更生及社會經濟
    之健全發展，特制定本條例。」、「債務人不能清償債務或
    有不能清償之虞者，得依本條例所定更生或清算程序，清理
    其債務。」消費者債務清理條例第1條及第3條分別定有明文
    。是消費者債務清理條例之立法目的為，陷於經濟上困境之
    消費者若任其於惡性循環之債務窘境中自生自滅，其將衍生
    嚴重之社會問題，致難以維持安定之社會經濟秩序，故有予
    之分別情形依更生或清算之程序清理其債務之必要，藉以妥
    適調整其與各相關債權人間之權利義務關係，以謀求消費者
    經濟生活之更生機會，從而健全社會經濟發展。惟私法上之
    債之關係，係以當事人間之信賴關係為基礎，為社會經濟組
    織之重要支柱，故當事人於以法律行為追求自己利益之際，
    亦應顧及對方之利益，並考量債權債務在社會上之作用，本
    於誠實及信用之原則，行使其債權及履行其債務，故身為債
    務人之消費者欲以消費者債務清理條例為其所負義務之調整
    者，自應本於誠信原則之本旨，僅在其不能清償債務或有不
    能清償之虞而使其陷於經濟上之困境時，始得准許之，以避
    免其藉此善意之立法而惡意圖謀減免債務，致使社會陷於道
    德之危險，並使信用緊縮而造成社會經濟之動盪。再者，觀
    諸消費者債務清理條例第 151條第1項及第5項之規定，係採
    「協商前置主義」，而債務人於協商程序中，自應本於個人
    財產及收支狀況，依最大誠信原則，商討解決方案，如終究
    不能協商，於聲請更生或清算時，法院審酌上開條文所謂「
    不能清償或有不能清償之虞」，允宜綜衡債務人全部收支及
    財產狀況，評估是否已不能維持符合人性尊嚴之最基本生活
    條件，如曾有協商方案，其條件是否確實不能達到上開基本
    之要求等，為其判斷之準據。茍債務人於前置協商程序中，
    對於金融機構債權人所提出之還款方案，並非不能負擔者，
    即難認債務人有何不能清償債務之情。
三、經查，依抗告人於原審所提中華電信員工電子薪給清單所示
    ，自民國97年 1月至12月止，抗告人每月遭法院強制執行扣
    薪之金額均為18,347元，則97年全年度遭扣薪總額應為220,
    164元，是抗告人以國稅局97年度綜合所得稅所得資料清單
    所載全年總收入之三分之一計算法院扣薪總額為419,570元
    ，並不精確。且依國稅局97年度綜合所得稅所得資料清單所
    示，抗告人扣繳稅額僅為46,476元，平均每月約負擔3,873
    元，抗告人以稅率6%計算每年應繳稅額為75,523元，亦與事
    實不盡相符。本件既係抗告人與最大債權銀行臺灣土地銀行
    協商債務清償方案而不成立，則本件所應審酌者，應以抗告
    人協商當時每月收入是否足以負擔債權銀行提出之債務清償
    方案。抗告人自陳最大債權人臺灣土地銀行所提出之債務清
    償方案為，分108期，年利率3%，每月償還9,569元，而依抗
    告人於原審所提97年度國稅局綜合所得稅所得資料清單所示
    ，抗告人全年總收入為1,258,710元，平均每月收入約為
    104,893元（元以下四捨五入），參諸行政院所公佈97年臺
    灣省最低生活費用為9,829元，係按照政府最近一年平均每
    人消費支出（包括食品費、衣著鞋襪費、房租水電費、家居
    管理費、醫療保健費、交通通訊費、娛樂教育費及雜項支出
    ）百分之60訂定，認抗告人每月必要生活費用（包含食、衣
    、住、行、強制性保險等）依此標準以每月9,829元計算，
    始屬合理。抗告人除每月遭法院扣薪18,347元外，尚須扶養
    父母及兩名分別為15歲及17歲之未成年子女，每月支出扶養
    費14,000元，是抗告人每月必要支出應為24,318元（計算式
    ：9,829元＋14,000元＋489元＝24,318元）。本院審酌抗告
    人遭扣押之薪資亦係用以清償其所負擔之債務，是於計算抗
    告人是否有清償能力時，自不得僅以其扣薪後實際受領之金
    額為斷，而應以其原應領薪資計算，始屬合理。準此，以抗
    告人之平均收入104,893元，扣除每月必要支出24,318元及
    每月另需償還民間債務3,000元後，尚有餘額77,575元，顯
    高於最大債權銀行所提每月償還9,569元之債務清償方案。
    縱再扣除抗告人每月遭法院扣薪18,347元、最大債權銀行所
    提每月償還9,569元之債務清償方案及每月負擔稅額3,873元
    ，仍餘45,785元可供抗告人清償未列入協商範圍之保證債務
    及民間債務。從而，原審以抗告人並非不能負擔最大債權銀
    行所提出之還款方案，且除履行最大債權銀行所提之債務清
    償方案之外，仍有餘力清償民間債務及保證債務，而認抗告
    人於雙方討論債務清償方案完成後，無正當理由片面拒絕簽
    署協議書，難認已踐履消費者債務清理條例第151條第1項之
    要件，屬更生要件之不備，並據以駁回抗告人更生之聲請，
    於法有據並無違誤，抗告意旨指摘原裁定不當，求予廢棄原
    裁定，為無理由，應予駁回。
四、據上論結：本件抗告為無理由，依消費者債務清理條例第11
    條第2項、第15條，民事訴訟法第495條之1第1項、第 449條
    第1項、第95條、第78條，裁定如主文。
中    華    民    國    99    年    3     月     29   日
                  審判長法  官  蔡聰明
                        法  官  王翠芬
                        法  官  林玉珮
以上正本係照原本作成。
本件裁定不得再抗告。
中    華    民    國    99    年    3    月    29     日
                        書記官  洪福基

司法院資訊處製作；財團法人民間司法改革基金會備份。
